臺灣高等法院臺南分院刑事裁定　九十六年度交抗字第一五六號
抗 告 人　交通部公路總局嘉義區監理所麻豆監理站
受處分人　甲○○
上列抗告人因受處分人違反道路交通管理處罰條例案件，不服臺
灣臺南地方法院中華民國九十六年八月二十二日所為裁定（九十
六年度交聲字第六０七號），提起抗告，本院裁定如下：
    主    文
抗告駁回。
    理    由
一、抗告意旨略以：(一)依法務部九十五年五月二十五日法律字第
    ０九五０七００三九三號函函示略以，「不起訴處分」包括
    「緩起訴處分」。緩起訴處分為一種便宜不起訴處分，檢察
    官為緩起訴處分時，依刑事訴訟法第二百五十三條之二第一
    項規定，對被告所為之指示及課予負擔，係一種特殊的處遇
    措施，並非刑罰。故而刑事案件經檢察官為緩起訴處分確定
    後，宜視同不起訴處分確定，得依違反行政法上義務規定裁
    處，此為行政罰法第二十六條第一項所明文。(二)又按行政罰
    法第二十六條第一項，一行為同時觸犯刑事法律及違反行政
    法上義務規定者，依刑事法律處罰之。此所謂「依刑事法律
    處罰之」，應係指罪刑法定主義及刑事法律正當程序運作完
    成始足當之。(三)綜上，抗告人認為緩起訴處分與上述行政罰
    法第二十六條所稱刑事處罰，仍屬有別。從而，抗告人仍得
    依道路交通管理處罰條例相關規定裁處受處分人行政罰鍰。
    為此，提起抗告請求廢棄原裁定，另為適法之裁定云云。
二、按行政罰法已於民國（下同）九十四年二月五日經總統令制
    定公布，依該法第四十六條規定，本法自公布後一年施行，
    則行政罰法已於九十五年二月五日生效施行，茲查本件受處
    分人之行為發生在九十五年二月二十日，自有該法之適用。
    又依該法第一條規定：「違反行政法上義務而受罰鍰、沒入
    或其他種類行政罰之處罰時，適用本法」，可知九十五年二
    月五日以後有關行政處罰即應適用行政罰法之規定，亦即行
    政罰法為一般行政處罰之基本法，所有關於行政處罰之裁罰
    ，應以行政罰法為基本準則，應無疑義。
三、次按，行政罰法第二十六條規定：「一行為同時觸犯刑事法
    律及違反行政法上義務規定者，依刑事法律處罰之。但其行
    為應處以其他種類行政罰或得沒入之物而未經法院宣告沒收
    者，亦得裁處之。前項行為如經不起訴處分或為無罪、免訴
    、不受理、不付審理之裁判確定者，得依違反行政法上義務
    規定裁處之」，即所謂一事不二罰原則，探究其立法目的，
    無非以一行為同時觸犯刑事法律及違反行政法上義務規定時
    ，由於刑罰與行政罰同屬不法行為之制裁，而刑罰之懲罰作
    用較強，依刑事法律處罰即足資警惕，無一事二罰再處行政
    罰之必要，但罰鍰以外之沒入或其他種類行政罰，因兼具維
    護公共秩序之作用，為達行政目的，行政機關仍得併予裁處
    。次按被告所犯為死刑、無期徒刑或最輕本刑三年以上有期
    徒刑以外之罪，檢察官參酌刑法第五十七條所列事項及公共
    利益之維護，認以緩起訴為適當者，得定一年以上三年以下
    之緩起訴期間為緩起訴處分，其期間自緩起訴處分確定之日
    起算；又被告於緩起訴期間內，有刑事訴訟法第二百五十三
    條之三第一項各款情形之一者，檢察官得依職權或依告訴人
    之聲請撤銷原處分，繼續偵查或起訴。準此，被告經檢察官
    為「緩起訴」處分者，於「緩起訴」之猶豫期間內，其最後
    是否會被檢察官提起公訴，猶懸而未定，檢察官於期間內，
    可對被告繼續觀察，此時若被告顯無反省警惕之情或根本欠
    缺反省警惕之能力，檢察官得依職權或依告訴人之聲請，將
    被告「緩起訴」處分撤銷。緩起訴處分若經撤銷，被告尚有
    受刑事訴追、處罰之可能，此時原處分機關若依法為行政裁
    決，無異將使受處分人有同時遭受行政處罰及刑事訴追之危
    險，顯與行政罰法第二十六條規定之立法意旨相違背。又行
    政罰法第二十六條第二項規定，雖未明文包括「緩起訴處分
    」在內，而「緩起訴處分」確定時被告可免於刑事訴追，與
    受「不起訴處分」之效果相同，然緩起訴處分，為介於起訴
    及微罪職權不起訴間之緩衝制度設計。其具體效力依刑事訴
    訟法第二百六十條規定，於緩起訴處分期間屆滿未經撤銷者
    ，非有同條第一款或第二款情形之一，不得對於同一案件再
    行起訴，即學理上所稱之實質確定力，足見在緩起訴期間內
    ，尚無實質確定力可言（最高法院九十四年台非二一五號判
    決、九十五年台非二八四號判決參照）。是觸犯刑事法律之
    犯罪行為，符合緩起訴要件，雖經檢察官為緩起訴處分，然
    就要件言，緩起訴基本上係認被告有犯罪嫌疑，而暫緩起訴
    ，並得課被告予一定之負擔或指示（同法第二百五十三條之
    二第一項參照），此與不起訴處分係因犯罪嫌疑不足或其他
    原因（同法第二百五十二條、第二百五十三條），不得附條
    件或負擔，顯有不同，且檢察官依刑事訴訟法第二百五十三
    條之二第一項第四款規定為緩起訴處分，命被告向公益團體
    捐款者，被告係履行檢察官為緩起訴處分命令，此等命令名
    義上雖非刑罰，但仍是一種特殊的處遇措施，會產生未經裁
    判即生終局處理案件之實質效果，性質上已係實質的制裁，
    造成被告財產減少的影響，亦即性質上自屬處分金，與罰金
    無異，可知緩起訴處分是一種刑事處罰。況行政罰法第二十
    六條第一項僅規定「依刑事法律處罰之」，並未明定應依刑
    法第三十三條、第三十四條所定主從刑罰之種類科罰，檢察
    官命令被告捐款之金錢給付性質上既屬處分金，而為實質刑
    事制裁，自與行政罰法第二十六條第一項「依刑事法律處罰
    之」規定，尚無扞格之處。故而，上開行政罰法第二十六條
    第二項既未明列「緩起訴處分」，本不宜擴張解釋，且緩起
    訴處分之要件、效果及性質均與不起訴處分不同，應屬刑事
    處罰之一種，自無適用行政罰法第二十六條第二項規定之餘
    地。從而，經檢察官為緩起訴處分之行為，如同時違反行政
    法上義務之規定，因已有刑事處罰，此時行政機關若另行依
    法行政裁罰，無異一罪二罰，因此參酌行政罰法第二十六條
    之立法意旨，違反行政法上義務之行為，若同時亦經檢察官
    另為緩起訴處分時，行政機關應不得就同一行為，再為與刑
    罰相類之罰鍰處分。
四、經查：
(一)按汽車駕駛人，有違返道路交通管理處罰條例第三十五條第
    一項規定情形之一者，應接受道路交通安全講習；汽車駕駛
    人，駕駛汽車經測試檢定酒精濃度超過規定標準者，處新臺
    幣一萬五千元以上六萬元以下罰鍰，並當場移置保管該汽車
    及吊扣其駕駛執照一年；因而肇事致人受傷者，並吊扣其駕
    駛執照二年，道路交通管理處罰條例第二十四條第一項第二
    款、第三十五條第一項第一款分別定有明文。
(二)本件受處分人甲○○於九十五年十二月十九日十七時五十分
    許，駕駛ＶＩ－二八二九號自用小客車，行經台南縣善化鎮
    胡厝里善安１２９Ｅ１８電桿處路口，遭警舉發「酒醉駕車
    （經以酒精測定器當場測試其呼氣之酒精濃度，高達每公升
    ０‧六三毫克），肇事致人受輕傷」事實，為受處分人所不
    爭執，復有台南縣警察局九十五年十二月十九日南縣警交字
    第Ｍ00000000號舉發違反道路交通管理事件通知單
    及交通部公路總局嘉義區監理所麻豆監里站麻監裁罰字第裁
    七五－Ｍ00000000號違反道路交通管理事件裁決書
    附卷可稽（見原審卷第三十三、三十四頁），是受處分人於
    前揭時地酒後駕車致人受有輕傷違規之行為，洵堪認定。
(三)本件受處分人甲○○酒後駕車致人受有輕傷違規之行為，並
    經臺南地方法院檢察署檢察官於九十六年二月一日以九十六
    年度偵字第一七五二號為緩起訴處分，命受處分人應於緩起
    訴處分確定後六個月內向「臺南觀護志工協進會」支付新臺
    幣四萬元等情，有該緩起訴處分書附卷可稽（見原審卷第十
    三頁）。又本件原處分裁決日期為九十六年六月十二日，然
    受處分人既因同一案件復經檢察官於九十六年二月一日為緩
    起訴處分，且本件緩起訴處分期間尚未屆滿，揆諸首揭說明
    ，行政罰法第二十六條第二項之規定於經緩起訴處分之情形
    不適用，則原處分機關對受處分人上開酒後駕車致人受有輕
    傷之違規行為，逕為裁處罰鍰四萬九千五百元部分，即有一
    行為同時遭到刑事處罰及行政裁罰之雙重不利益，顯與行政
    罰法第二十六條第一項之規定意旨有違，難認允當。故原裁
    定將原處分關於罰鍰部份撤銷，並無違誤。
(四)又違反道路交通管理處罰條例第三十五條第一項、第三項或
    第四項之汽車駕駛人，同時違反刑事法律者，經裁判確定處
    以罰金低於本條例第九十二條第三項所訂最低罰鍰基準規定
    者，應依本條例裁決繳納不足最低罰鍰之部分；本條例之罰
    鍰基準之處理細則，由交通部會同內政部定之，道路交通管
    理處罰條例第三十五條第八項、第九十二條第三項分別定有
    明文。又查「違反道路交通管理事件統一裁罰基準及處理細
    則」第二條訂定之「違反道路交通管理事件統一裁罰標準表
    」之規定，駕駛人吐氣所含酒精濃度超過每公升０‧五五毫
    克以上者，小型車之駕駛人於期限內繳納或到案聽候裁決者
    ，處最低罰鍰新臺幣四萬九千五百元，並吊扣駕駛執照一年
    。本件受處分人甲○○在刑事部分，經檢察官違緩起訴處分
    並命向公益團體「臺南觀護志工協會」捐款四萬元，顯不足
    最低罰鍰，依上開規定，其行政罰之罰鍰方面，應於扣除上
    開四萬元後，處以新臺幣九千五百元之罰鍰，原審依上開規
    定，裁處受處分人繳納不足最低罰鍰九千五百元部份，洵屬
    適法。
(五)至抗告人援引法務部九十五年五月二十五日法律字第０九五
    ０七００三九三號函，認行政罰法第二十六條第二項所稱「
    不起訴處分」，包括緩起訴處分，亦即是不起訴的一種，並
    非刑罰，應無行政罰法「一事不二罰」之適用云云，查原審
    已於裁定理由三(5)詳為敘明不受其拘束之理由，抗告人猶執
    陳詞據為抗告理由，自不可採。另抗告人認行政罰法第二十
    六條第一項，所謂「依刑事法律處罰之」，應係指罪刑法定
    主義及刑事法律正當程序運作完成始足當之云云，然查緩起
    訴制度之設計，乃為使司法資源有效運用，填補被害人之損
    害、有利被告或犯罪嫌疑人之再社會化及犯罪之特別預防等
    目的，爰參考日本起訴猶豫制度及德國附條件及履行期間之
    暫不提起公訴制度，於本條增訂緩起訴處分制度，其適用之
    範圍以被告所犯為死刑、無期徒刑或最本刑為三年以上有期
    徒刑以外之罪者，始有適用，其猶豫期間為一年以上三年以
    下，此觀刑事訴訟法第二百五十三條之一立法理由即明。故
    而，檢察官對於觸犯刑事法律之犯罪行為，於符合緩起訴要
    件者，為緩起訴處分，自當符合罪刑法定主義及刑事法律正
    當程序原則，抗告人認緩起訴制度不受上開原則拘束，顯有
    誤解。矧行政罰法為行政法中關於行政罰之總則性規定，是
    道路交通管理處罰條例之行政罰亦須遵循行政罰法之規定，
    其子法道路交通案件處理辦法之解釋及適用，更不得違反行
    政罰法之規定，併此敘明。
(六)綜上所述，原審認原處分有關罰鍰四萬元部份，有行政罰法
    第二十六條「一事不二罰」原則之適用，裁定將原罰鍰處分
    撤銷，並諭知受處分人處罰鍰新臺幣九千五百元，本院經核
    於法並無不合。抗告人提起抗告，為無理由，應予駁回。
四、據上論斷，應依道路交通案件處理辦法第二十六條，刑事訴
    訟法第四百十二條，裁定如主文。
中　　華　　民　　國　　96　　年　　10　　月　　24　　日
　　　　　　　　　　刑事第一庭審判長法官　黃　崑　宗
　　　　　　　　　　　　　　　　　  法官　王　明　宏
　　　　　　　　　　　　　　　　　  法官　蔡　長　林
以上正本證明與原本無異。
不得抗告。
　　　　　　　　　　　　　　　　　書記官　李　培　薇
中　　華　　民　　國　　96　　年　　10　　月　　24　　日
